【裁判字號】    98,上訴,2735
【裁判日期】    981008
【裁判案由】    偽造有價證券等
【裁判全文】
臺灣高等法院刑事判決                98年度上訴字第2735號
上  訴  人  臺灣板橋地方法院檢察署檢察官
被      告  甲○○
指定辯護人  義務辯護人吳鴻奎律師
上列上訴人因偽造有價證券等案件，不服臺灣板橋地方法院98年
度訴字第424號，中華民國98年4月30日第一審判決（起訴案號：
臺灣板橋地方法院檢察署98年度偵字第1602號），提起上訴，本
院判決如下：
    主  文
原判決撤銷。
甲○○收受贓物，處有期徒刑陸月，減為有期徒刑參月。又共同
意圖供行使之用，而偽造有價證券，處有期徒刑參年貳月，偽造
之支票壹張及「丁○○」印章壹枚均沒收。應執行有期徒刑參年
肆月。偽造之支票壹張沒收及「丁○○」印章壹枚均沒收。
    事  實
一、甲○○與不詳姓名年籍自稱為「陳錦堂」之人（下稱「陳錦
    堂」）於民國96年初認識，二人並不熟識。「陳錦堂」於96
    年間某日以不詳方式取得付款人為上海商業儲蓄銀行北中和
    分行（下稱上海銀行），票據號碼為NTA0000000號，蓋妥禾
    圓企業社印章（該商號負責人為丁○○），惟尚未蓋「丁○○」之印文，及金額及日期空白之支票1紙（該紙支票係丁○○交付予丙○○，丙○○於96年2月至3月間，在臺北市○○路○段10號17樓所遺失，為脫離本人持有之物，經不詳姓
    名年籍之人拾得，侵占入己之物），「陳錦堂」取得後上開
    支票後於不詳時間及地點以不詳方式偽造「丁○○」之印章
    1枚，在支票發票人欄內補蓋「丁○○」之印文1枚，而偽造
    該有價證券，嗣後「陳錦堂」因急需用錢向甲○○表示欲以
    支票調錢，二人遂於96年4月初相約在台北市○○○路捷運
    站附近之「陳錦堂」車上，由陳錦堂交付上開支票，甲○○
    明知該空白支票係來源不明之贓物仍予收受，復與「陳錦堂
    」共同意圖供行使之用，基於偽造有價證券之犯意聯絡，由
    甲○○隨即在上開車內在上開支票上偽造填載金額新臺幣（
    下同）「32萬5千元」及發票日期「96年4月30日」，並於96
    年4月初某日，在臺北縣永和市頂溪捷運站附近之麥當勞，
    由甲○○以背書轉讓方式向乙○○借款，甲○○交付行使上
    開偽造支票予乙○○加以行使，嗣經乙○○於96年4月30日
    向銀行提示上開支票未獲兌現，始查悉上情。
二、案經告訴人丁○○訴請臺灣板橋地方法院檢察署檢察官偵查
    起訴。
    理  由
壹、程序方面：
    按被告以外之人於審判外之言詞或書面陳述，除法律規定者
    外，不得作為證據。被告以外之人於審判外之陳述，雖不符
    同法第159 條之1 至第159 條之4 之規定，但經當事人於審
    判程序同意作為證據，法院審酌該言詞陳述或書面陳述作成
    時之情況，認為適當者，亦得為證據；當事人、代理人或辯
    護人於法院調查證據時，知有第159 條第1 項不得為證據之
    情形，而未於言詞辯論終結前聲明異議者，視為有前項之同
    意，刑事訴訟法第159 條第1 項、第159 條之5 規定甚明。
    查本判決後引之被告以外之人於審判外之陳述（包括書面陳
    述），固均屬傳聞證據，惟檢察官、被告及辯護人就該等審
    判外陳述之證據能力，於本院準備程序均表示不予爭執，且
    迄至言詞辯論終結前，就該等證據資料之證據能力亦均未聲
    明異議。本院審酌該等證據資料製作時之情況，俱查無違法
    不當及證明力明顯過低之瑕疵，亦認為以之作為證據應屬適
    當，依刑事訴訟法第159 條之5 規定，認該等證據資料均有
    證據能力。
貳、實體方面：
一、訊據被告甲○○固坦承其自「陳錦堂」處收受票據號碼
    NTA0000000號，發票人為禾圓企業社丁○○，付款人為上海
    銀行，票面金額及發票日期均空白之支票1張，經其在支票
    上填寫金額及發票日期後，持以向乙○○借款等事實，惟否
    認有何收受贓物或偽造有價證券之犯行，辯稱：當時是「陳
    錦堂」將上開支票交給伊，請伊幫他調現，「陳錦堂」說他
    與丁○○是朋友，丁○○同意他使用支票，上開支票之日期
    、金額均為「陳錦堂」授權叫伊填寫，伊並無贓物之認識，
    亦無偽造有價證券之故意。上開支票經提示未獲兌現後，伊
    曾找到「陳錦堂」，「陳錦堂」表示願意負責，故簽寫借據
    給伊，但後來伊即無法聯絡「陳錦堂」云云。經查：
  (一)上開支票原係丁○○在蓋妥「禾圓企業社」之印章後（發票
    日期、金額均空白，亦未蓋用丁○○之印章），於96年2、3
    月間交付予丙○○使用，經丙○○置放於臺北市○○路○段
    10號17樓之辦公室，約於96年2、3月間遺失，嗣後丙○○發
    現該支票遺失後通知丁○○，丁○○遂於96年4月30日前往
    上海銀行申報該支票遺失並辦理止付手續，致乙○○屆期提
    示未獲付款而遭退票等情，業經證人丙○○於偵查中證述及
    告訴人丁○○於警詢、偵查中指述一致，且有上開支票、退
    票理由單、掛失止付票據提示人資料查報表、票據掛失止付
    通知書、遺失票據申報書等影本附卷足稽，堪認該支票乃丙○○所遺失，並經不詳人士拾得後予以侵占入己，應屬贓物
    。
  (二)本件被告甲○○於96年4月初某日，在臺北市○○○路捷運
    站，自「陳錦堂」處收受票據號碼NTA0000000號，付款人為
    上海銀行，上有發票人「禾圓企業社丁○○」之大小章，金
    額及發票日期均空白之支票1紙，被告未經丁○○之同意或
    授權，即在該支票上填寫金額為32萬5千元，發票日為96年4
    月30日，並於96 年4月初某日，在臺北縣永和市頂溪捷運站
    附近之麥當勞，持上開填寫完畢之支票以背書轉讓方式向乙○○借款等事實，業據被告於原審及本院審理時中自承不諱
    ，核與證人乙○○於警詢、偵查及原審中之證述及告訴人丁○○於警詢、偵查中之指述相符，此部分堪以認定。被告未
    經發票人丁○○之同意或授權，填載該支票原本空白之金額
    、發票日等票據之絕對應記載事項，而完成該支票之發票行
    為，其所為自與偽造有價證券之構成要件行為合致。
  (三)再依據被告所提供之身份資料，傳訊被告所稱之陳錦堂到庭
    ，證人陳錦堂於偵查中證陳：伊不認識被告，未曾持有本件
    支票。伊未曾簽立卷內「陳錦堂」所簽立之96年5月9日借據
    ，但借據上之身分證號碼是伊的，伊的身分證件在96年4月
    間曾遺失，後來有補辦等語（見96年度偵字第21842號偵查
    卷第28頁、第60頁）。被告於偵查中亦陳稱該證人陳錦堂並
    非其所認識之「陳錦堂」，支票並非證人陳錦堂所交付，借
    據亦非證人陳錦堂所簽立，核與證人陳錦堂上述所言相合，
    是證人陳錦堂之身分證編號雖與被告提供之「陳錦堂」身分
    證號碼及卷附「陳錦堂」收據（見同上偵查卷第56頁）上所
    載身分證號碼均相符，然證人陳錦堂並非被告所述之「陳錦
    堂」，應堪認定。惟證人乙○○業於原審審理中到庭具結證
    稱：被告曾持上開支票向伊調借現金，被告說該支票是客票
    ，當時有一位「陳錦堂」載送被告一起來，被告說「陳錦堂
    」是她的朋友。後來當天伊有坐「陳錦堂」之車輛前往銀行
    匯款，伊那時就知道該張支票是「陳錦堂」拿給被告，後來
    該張支票並未兌現。在本案跳票之前，「陳錦堂」還有另一
    張庭正公司之票叫伊不要軋票等情明確（見原審卷第46頁）
    ，足徵被告於偵查、原審及本院審理中辯稱：本件支票是「
    陳錦堂」拿給伊，請伊幫他調現，「陳錦堂」說該支票是客
    票，「陳錦堂」也有開車載送伊去向乙○○借款等語，應非
    子虛，本件確係一冒用陳錦堂姓名、身分之「陳錦堂」將上
    開支票交付被告調取現金等情，被告此部分所言尚可採信。
  (四)然查被告於警詢時供稱：上揭支票係發票人丁○○於96年3
    月份，以票面金額32萬5千元開立給其等語，核與被告於偵
    查及原審審理中改稱：上揭支票係自稱「陳錦堂」之人取得
    等情（分別見同上偵查卷第8頁、第23頁，原審卷第15頁反
    面），前後供述不一，所言已難採信，倘被告主觀上認定自
    「陳錦堂」之人所收受之支票係合法取得，何須於警員初步
    調查時謊稱上開支票係丁○○親自開立及交付之情，益證，
    被告應認識上開支票來路不明，未合法取得發票人之授權。
  (五)惟支票為無因證券，發票人應擔保支票之支付，依照交易習
    慣，發票人當會記載票面金額、發票日期，以免遭他人填寫
    高額之金額，而負擔超出自己支付能力之高額發票責任，並
    避免因不知發票日期，而未於發票日前存入票款，致未獲兌
    現而影響票據信用，故而將受款人、票面金額及發票日均留
    白交由他人任意填寫，對發票人之財產及信用上之權益影響
    鉅大，甚少有此情形；又實務上因商業往來所流通之「客票
    」，通常是基於某交易之原因關係所簽發，且依據該原因關
    係，可得特定支票之票面金額、發票日期，並載明於票據，
    鮮有將票面金額及發票日期留白，否則以票據流通之特性，
    發票人將無法控管其支票帳戶之金額。況被告於原審審理中
    自承：伊與陳錦堂僅認識大約3、4月，且伊經營汽車零件相
    關業務之公司18年之久，從未收受金額、發票日期及受款人
    均為空白之支票，亦從未開立此種支票交付他人等語（見原
    審卷第50頁至第5頁2），今被告竟能自行填入金額32萬5千
    元及發票日期96年4月30日，此種情形不論就一般交易之現
    況或是被告長期從事商業活動之經驗而言，均與常理有明顯
    違背。又被告既然知道以背書轉讓之方式交付系爭支票予乙○○，為何不由陳錦堂以背書轉讓之方式取得系爭支票？此
    在均與事理不合。且再從被告與自稱陳錦堂之人又不熟悉，
    被告理應知悉上揭支票異於一般交易情形，可能係來路不明
    及未經發票人授權之支票甚明。
  (六)再被告雖於偵查及原審時提出陳錦堂於96年5月9日簽立之借
    據1紙及陳錦堂96年5月9日簽發之本票4紙（分別見上開偵查
    卷第56頁、原審卷第19頁、第20頁），被告並於偵查及原審
    中供稱：上開借據及本票是支票未獲兌現後，伊有找到陳錦
    堂，陳錦堂表示願意負責，所以簽寫借據及簽發支票給伊云
    云；然從被告所提出之所謂陳錦堂於96年5月9日簽立之借據
    ，其上記載「本人陳錦堂向翁美鳳小姐（即被告）借款NT伍
    拾萬元整」，與被告所提出之本票4紙金額不符（金額各為2
    萬9千元、2萬9千元、5萬8千元、58萬元），且亦與本件系
    爭支票之金額32萬5千元並不相符，況被告接獲乙○○之通
    知知悉系爭支票未獲兌現，而被告亦與自稱陳錦堂之人並不
    熟悉，理應要求陳錦堂出面解決相關事宜，斷不可能僅簽借
    據及本票，再參酌上開借據、本票金額亦與系爭支票金額皆
    不相符，顯見上開借據及本票應係被告臨訟所提出，並不足
    做為被告有利之證明。
  (七)綜前所述，本案事證明確，被告收受贓物、意圖供行使之用
    而偽造有價證券嗣持以行使之犯行，洵堪認定，應依法論科
    。
二、論罪科刑：
  (一)核被告所為，係犯刑法第201條第1項偽造有價證券罪、第
    349條第1項（起訴書誤載為第349條第2項）收受贓物罪。被
    告偽造「丁○○」印文1枚係偽造有價證券之部分行為，其
    偽造後復持以行使，行使之低度行為經偽造之高度行為所吸
    收，均不另論罪。被告上開偽造有價證券犯行與「陳錦堂」
    間有犯意聯絡及行為分擔，應論以共同正犯。而被告所犯2
    罪間，犯意個別，行為互殊，應分論併罰。
  (二)原審未詳審酌卷證，遽為被告無罪之判決，於法即有違誤，
    檢察官上訴意旨執此指摘原判決不當，為有理由，自應由本
    院將原判決撤銷改判，爰審酌被告並無前科，有臺灣高等法
    院被告前案紀錄表在卷為證，素行尚可，惟犯後飾詞狡卸，
    犯後態度甚劣，足認其毫無悔意，其收受贓物犯行，維持並
    穩固財產犯罪之違法狀態，而偽造有價證券侵害發票人及執
    票人權益，實妨礙交易安全及社會公共信用，兼衡被告偽造
    票面金額之多寡及其犯罪動機、目的、智識程度與其手段、
    生活狀況等一切情狀，分別量處如主文所示之刑。而被告所
    犯2罪之犯罪時間固均在96年4月24日以前，惟其偽造有價證
    券犯行業經本院宣告有期徒刑3年2 月，依中華民國九十六
    年罪犯減刑條例第3條第1項第15款規定，不得減刑。至其所
    犯贓物罪，查無該條例所定不得減刑之情，爰依該條例第2
    條第1項第3款規定減其宣告刑二分之一，再依同條例第11條
    定應執行刑。
  (三)偽造支票1紙（含偽造之「丁○○」印文1枚），雖未扣案，
    惟無積極證據證明其已滅失，仍應依刑法第205條規定宣告
    沒收。又觀諸系爭偽造之支票上「丁○○」之印文1枚，確
    係以印章蓋印之方式偽造，該印章雖未扣案，惟無證據證明
    業已滅失，亦應依刑法第219條之規定宣告沒收。
據上論斷，應依刑事訴訟法第369條第1項前段、第364條、第299
條第1項前段，刑法第349條第1項、第28條、第201條第1項、第
51條第5款、第205條、第219條，刑法施行法第1條之1第1項、第
2項前段，中華民國96年罪犯減刑條例第2條第1項第3款、第11條
，判決如主文。
本案經檢察官鄭龍照到庭執行職務。
中    華    民    國    98   年    10    月    8      日
                  刑事第三庭 審判長法  官  陳博志
                                   法  官  許文章
                                   法  官  陳德民
以上正本證明與原本無異。
收受贓物部分不得上訴。
其餘部分如不服本判決，應於收受送達後10日內向本院提出上訴
書狀，其未敘述上訴之理由者並得於提起上訴後10日內向本院補
提理由書（均須按他造當事人之人數附繕本）「切勿逕送上級法
院」。
                                   書記官  高麗雯
中    華    民    國    98   年    10    月    8      日
附本件論罪科刑之法條全文
中華民國刑法第349條
（普通贓物罪）
收受贓物者，處 3 年以下有期徒刑、拘役或 5 百元以下罰金。
搬運、寄藏、故買贓物或為牙保者，處 5 年以下有期徒刑、拘役
或科或併科 1 千元以下罰金。
因贓物變得之財物，以贓物論。
中華民國刑法第201條
（有價證券之偽造變造與行使罪）
意圖供行使之用，而偽造、變造公債票、公司股票或其他有價證
券者，處3年以上10年以下有期徒刑，得併科3千元以下罰金。
行使偽造、變造之公債票、公司股票或其他有價證券，或意圖供
行使之用，而收集或交付於人者，處1年以上7年以下有期徒刑，
得併科3千元以下罰金。
中華民國刑法第205條
（沒收物）
偽造、變造之有價證券、郵票、印花稅票、信用卡、金融卡、儲
值卡或其他相類作為提款、簽帳、轉帳或支付工具之電磁紀錄物
及前條之器械原料及電磁紀錄，不問屬於犯人與否，沒收之。
中華民國刑法第219條
（沒收之特例）
偽造之印章、印文或署押，不問屬於犯人與否，沒收之。


司法院資訊處製作；財團法人民間司法改革基金會備份。
